ACORDAO-COMPLETO-2538272

ACÓRDÃO 1359/2022 ATA 21/2022 - PLENÁRIO

VISTOS, relatados e discutidos estes autos de prestação de contas ordinária da Empresa Brasil de Comunicações S/A - EBC, relativas ao exercício de 2018.
ACORDAM os Ministros do Tribunal de Contas da União, reunidos em Sessão do Plenário, ante as razões expostas pelo Relator, com fundamento nos arts. 1º, inciso I, 16, inciso I, 17 e 23, inciso I da Lei 8.443/1992 c/c os arts. 1º, inciso I, 207 e 214, inciso I do Regimento Interno, em:
9.1. julgar regulares as contas dos Srs. Laerte de Lima Rimoli, Alexandre Guido Lopes Parola, Luiz Antônio Duarte Moreira Ferreira, Nei Guimarães Barbosa, Maria Aparecida Fontes, Márcio Kazuaki Fusissava, Estevão Henrique Linhares Damazio, Lourival Antônio de Macedo, Alexandre Henrique Graziani Júnior, Christiane Samarco Rodrigues Cecílio, Severino Jorge Caldas de Araújo Góes, Cláudia Maria Mendes de Almeida Pedrozo, Marcus Vinícius Sinval, Márcio de Freitas Gomes, Edvaldo Aparecido Cuaio, Carla Silva Simões, Emmanuel Macedo da Silva Filho, Nádia Maria Ferreira de Araújo, Carlo Iberê Gervásio de Freitas, Patrícia Laurentino de Mesquita, dando-lhes quitação plena;
9.2. recomendar à Secretaria-Geral de Controle Externo que avalie a conveniência e oportunidade de realizar fiscalização acerca do uso do instituto da movimentação no âmbito da Administração Pública Federal;
9.3. encaminhar cópia da presente deliberação à Empresa Brasil de Comunicação S/A, ao Ministério da Economia e à Advocacia-Geral da União, informando-lhes que o inteiro teor do acórdão, incluindo o relatório e os votos, pode ser consultado no endereço www.tcu.gov.br/acordaos; e
9.4. arquivar os autos, após as comunicações e demais ações processuais, nos termos do art. 169, inciso II, do Regimento Interno do TCU.

Prestação de Contas da Empresa Brasil de Comunicações (EBC), relativa ao exercício de 2018.

Empresa Brasil de Comunicação S/A

3. Interessados/Responsáveis:
3.1. Interessada: Advocacia-Geral da União (26.994.558/0001-23)
3.2. Responsáveis: Alexandre Guido Lopes Parola (XXX.476.567-XX); Alexandre Henrique Graziani Junior (XXX.182.561-XX); Carla Silva Simoes (XXX.877.988-XX); Carlo Ibere Gervasio de Freitas (XXX.047.610-XX); Christiane Samarco Rodrigues Cecilio (XXX.780.591-XX); Claudia Maria Mendes de Almeida Pedrozo (XXX.957.267-XX); Edvaldo Aparecido Cuaio (XXX.473.719-XX); Emmanuel Macedo da Silva Filho (XXX.616.973-XX); Estevao Henrique Linhares Damazio (XXX.763.476-XX); Laerte de Lima Rimoli (XXX.627.351-XX); Lourival Antonio de Macedo (XXX.899.971-XX); Luiz Antonio Duarte Moreira Ferreira (XXX.949.321-XX); Marcio Kazuaki Fusissava (XXX.711.787-XX); Marcio de Freitas Gomes (XXX.698.056-XX); Marcus Vinicius Sinval (XXX.641.298-XX); Maria Aparecida Fontes (XXX.186.161-XX); Nadia Maria Ferreira de Araujo (XXX.658.094-XX); Nei Guimaraes Barbosa (XXX.061.987-XX); Patrícia Laurentino de Mesquita (XXX.649.551-XX); Severino Jorge Caldas de Araujo Goes (XXX.123.730-XX)

13.1. Ministros presentes: Ana Arraes (Presidente), Walton Alencar Rodrigues, Aroldo Cedraz, Jorge Oliveira (Relator) e Antonio Anastasia.
13.2. Ministros-Substitutos presentes: Marcos Bemquerer Costa, André Luís de Carvalho e Weder de Oliveira.

ACORDAO-COMPLETO-2544347

Acórdão 1729/2022 - Plenário

JORGE OLIVEIRA

Adoto como parte do relatório a instrução final promovida pela Secretaria de Controle Externo da Administração do Estado - SecexAdministração (peça 130) :
"INTRODUÇÃO
Cuidam os autos de processo de contas anuais da Empresa Brasil de Comunicação S.A. (EBC) , relativo ao exercício de 2018.
HISTÓRICO
Na instrução preliminar, foi proposto, dentre outros, os seguintes encaminhamentos (peça 78, p. 28-29, c/c peças 79-80) :
a) julgar regulares com ressalva as contas dos Srs. Luiz Antônio Duarte Moreira Ferreira e Márcio Kazuaki Fusissava, ocupantes do cargo de Diretor de Administração, Finanças e Pessoas, pela omissão no dever de registrar informações sobre horas extras na Relação Anual de Informações Sociais (Rais) , promover condições adequadas de armazenamento do acervo audiovisual e concluir a digitalização do acervo audiovisual e do inventário;
b) julgar regulares as contas dos demais responsáveis, dando-lhes quitação plena; e
c) determinar à EBC o cancelamento do contrato de prorrogação de jornada firmado com os empregados movimentados à AGU, bem como de outros empregados porventura movimentados a órgãos ou entidades da Administração Pública federal.
Por meio do despacho do Relator (peça 81) , a prestação de contas foi então encaminhada ao Ministério Público junto ao TCU para pronunciamento. Manifestando-se de acordo com o exame de mérito realizado pela unidade técnica, o Procurador propôs, no entanto, alteração parcial da redação da proposta de determinação de cancelamento do contrato de prorrogação de jornada de modo a assegurar o contraditório e a ampla defesa aos empregados movimentados (peça 85) .
Posteriormente à manifestação do MP/TCU, a EBC encaminhou ao Gabinete do Relator informações e documentos visando à modificação do juízo de valor sobre os atos de gestão dos então Diretores de Administração, Finanças e Pessoas e, por conseguinte, do julgamento das contas dos responsáveis para regulares, com quitação plena (peça 86-92) .
Em seguida, a AGU requereu ingresso nos autos porque entendeu que a interpretação e o alcance do instituto da movimentação, bem como a legalidade do pagamento de prorrogação de jornada a empregados públicos movimentados, assuntos tratados nesta prestação de contas, dizem respeito não apenas à EBC, mas também a outras empresas estatais e à União, através do Ministério da Economia (ME) (peças 93, 97-101) . O Relator autorizou o ingresso da AGU como interessado nos autos (peça 94) .
Novamente a EBC encaminhou mais documentos e informações, mas dessa vez sobre movimentação de empregados públicos (peças 102-117) . 
EXAME TÉCNICO
A seguir será examinado o teor das documentações apresentadas pela EBC e AGU.
Informações apresentadas pela EBC para alteração do julgamento das contas de responsáveis para regular, com quitação plena 
1.1. No esforço de ver alterado o entendimento contido na instrução preliminar que levou à proposta de julgar regulares com ressalva as contas dos diretores, a EBC apresentou informações e documentos revelando as providências que foram e estão sendo tomadas nas áreas afetas à atuação dos responsáveis.
1.2. Estão a seguir sintetizados e comentados os esclarecimentos apresentados pelo gestor relativos às constatações apontadas pela Ciset/PR.
1.3. Impropriedade: ausência de informações sobre horas extras na Rais (peça 78, p. 16, item 71.2) 
1.3.1. Esclarecimentos prestados (peça 87, p. 2-5, item A) 
1.3.1.1. O gestor alegou que, por ocasião da análise das contas, a Ciset/PR não havia solicitado a relação das horas extras, embora a empresa pública já estivesse adotando àquela época providências para sanar a situação que deu origem à recomendação que, por fim, acabou perdendo o objeto, uma vez que, a partir da publicação da Portaria ME/SEPRT 1.127/2019, as informações da Rais são extraídas automaticamente do eSocial.
1.3.1.2. Também foram explicitadas as medidas adotadas com o objetivo de aperfeiçoar a sistemática de controle de horas extras e consequente processamento no sistema de pagamento de pessoal: consolidação da implantação de sistema de registro eletrônico de frequência, automatização do processamento da folha de pagamentos e implantação do Sistema de Escrituração Digital das Obrigações Fiscais, Previdenciárias e Trabalhistas (eSocial) , que possibilita a unificação de todas as informações trabalhistas, previdenciárias, fundiárias e tributárias, num único documento.
1.3.1.3. Além disso, foi encaminhada planilha com as informações relativas ao pagamento de horas extras apuradas em 2018, de forma individualizada (valores pagos e quantitativo de horas extras executadas) , que estavam disponíveis à época da análise das contas pela Ciset/PR (peça 88) .
1.3.2. Análise dos esclarecimentos prestados
1.3.2.1. Entende-se que as informações e documentos juntados aos autos são suficientes para afastar a impropriedade apontada e alterar a proposta de ressalva quanto a este ponto.
1.4. Impropriedades: inadequação das condições de armazenamento do acervo audiovisual e não fixação de prazo para a digitalização do acervo audiovisual (peça 78, p. 19-20, itens 87.1-87.2) 
1.4.1. Esclarecimentos prestados (peça 87, p. 5-10, item B) 
1.4.1.1. Preliminarmente, o gestor informa que, no exercício de 2018, a responsabilidade pelo armazenamento e digitalização do acervo audiovisual não era da Diretoria de Administração, Finanças e Pessoas, mas da Superintendência da TV Brasil e Rede, cujo cargo foi exercido por Carlos Henrique Novis (CPF XXX.945.887-XX) .
1.4.1.2. Foram apresentadas as ações realizadas no exercício de 2018 para promover as condições adequadas de armazenamento do acervo audiovisual:
a) transferência de 4.541 discos de acetato contendo programas da Rádio Nacional, 5.848 fitas-rolo da Rádio MEC e 4.923 fitas quadrúplex da TVE do Rio de Janeiro para locais de controle de acervo (prédio da EBC na Rua Gomes Freire e Casa 7 na Rua dos Inválidos, ambos endereços no Rio de Janeiro) ; e
b) transferência dos acervos localizados no box 8 da Torre de TV e na antiga regional da EBC no Maranhão para as dependências da sede da EBC, no Edifício Venâncio Shopping, em Brasília.
1.4.1.3. As fotografias apresentadas revelam que o acervo se encontra armazenado em locais salubres, climatizados e seguros (peça 90) .
1.4.1.4. Nos exercícios de 2020 e 2021, foram realizadas as seguintes ações, dentre outras, para concretizar a digitalização do acervo:
a) contratação de empresa especializada em preservação, higienização, organização, digitalização e catalogação de fitas magnéticas audiovisuais e fitas analógicas do acervo das Rádios;
b) contratação de empresa especializada para restauração e digitalização dos roteiros da radionovela "Em busca da felicidade";
c) identificação de conteúdo sem informação (visualização e identificação do assunto que constam nas mídias e inserção na base de dados) ; e
d) aquisição de dois scanners para digitalização de fotografias e filmes.
1.4.2. Análise dos esclarecimentos prestados
1.4.2.1. São adequadas as ações que estão sendo implementadas para o armazenamento e digitalização do acervo audiovisual, afastando as impropriedades apontadas. Além disso, as ações promovidas em 2018 deram início às medidas adotadas nos exercícios seguintes, mostrando-se oportunas à época, motivo pelo qual também será alterada a proposta de ressalva quanto a este ponto.
1.5. Impropriedades: pendência da conclusão do processo de regularização do inventário (peça 78, p. 21-22, item 94.1) 
1.5.1. Esclarecimentos prestados (peça 87, p. 10-14, item C) 
1.5.1.1. O gestor informou que o inventário foi concluído em 2019, constatando-se a existência de 346.434 mídias em diferentes tipos de suportes.
1.5.1.2. A adoção de medidas de aperfeiçoamento da gestão patrimonial resultou na redução significativa do quantitativo de bens não localizados, conforme registrado no quadro a seguir:
	Exercício
	Bens não localizados
	Valor contábil (R$) 

	2016
	13.347
	*

	2017
	10.749
	20.356.694,92

	2018
	3.929
	3.977.502,60

	2019
	2.008
	1.653.042,60

	2020
	877
	1.493.144,92

	2021 (até abril) 
	837
	1.402.744,83

                                   * A conta de bens não localizados foi aberta em 2019.
1.5.1.3. A redução de quantitativo de bens não localizados do exercício de 2017 para 2018, a maior verificada, deveu-se à firme atuação da gestão da EBC durante o período. 
1.5.2. Análise dos esclarecimentos prestados
1.5.3. Apesar de o inventário ter sido concluído no exercício seguinte, o resultado foi bastante satisfatório, uma vez que houve diminuição correspondente a 63% do quantitativo de bens não localizados, a maior variação verificada no quinquênio, razão pela qual entende-se superada a impropriedade.
1.5.4. Além disso, as informações apresentadas em complemento às anteriormente apresentadas justificam a retirada da ressalva anteriormente proposta sobre tal assunto.
1.6. Portanto, em função das novas informações e esclarecimentos prestados pela EBC, entende-se oportuno rever o encaminhamento anteriormente proposto, revertendo as ressalvas anteriormente propostas e propondo a regularidade com quitação plena também para os responsáveis Luiz Antônio Duarte Moreira Ferreira e Márcio Kazuaki Fusissava.
Manifestação da AGU buscando demonstrar a ausência de elementos que justifiquem a não observância pela EBC de orientação sobre a movimentação dos empregados 
1.7. Por meio do Parecer 232/2021/PGFN/AGU (peça 98) , a AGU sustenta que não existem novos elementos que facultariam à EBC abster-se de observar a orientação constante da Nota Conjunta SEI 3/2019/CGMOP/DEPRO/SGP/SEDGG-ME (peça 28) , elaborada nos seguintes termos:
a) entende-se que os empregados da EBC estão abarcados pelo art. 4º da portaria 193, de 2018, sendo o caráter cogente da movimentação um elemento significativo a ser considerado de forma a não causar prejuízo ao empregado, quanto ao contrato de trabalho, os direitos e vantagens dele decorrentes;
b) o cancelamento da prorrogação de jornada dos empregados da EBC movimentados é ilícito;
c) a compatibilidade do § 7º do art. 9º da Lei nº 8.112, de 1990, com a legislação trabalhista se dá a partir da compreensão de que compete à EBC definir a jornada de trabalho dos empregados, mas a EBC não poderá discriminar os empregados movimentados para compor força de trabalho em razão dessa condição;
d) a AGU deve seguir a jornada de trabalho estabelecida pela EBC, que, no caso sob exame, inclui a prorrogação de jornada (PJ) ;
e) eventual modificação de jornada de trabalho pela EBC não configura modificação dos termos da movimentação em curso;
f) a hipótese de reembolso trazida pelo art. 7º do normativo acima transcrito, aplicável ao instituto da composição de força de trabalho, não se aplica às empresas dependentes de recursos do Tesouro Nacional para custeio de despesas de pessoal ou para o custeio em geral, como é o caso da EBC, e por fim;
g) os empregados públicos movimentados para compor força de trabalho somente podem retornar à entidade de origem por decisão do Ministério da Economia.
1.8. De acordo com a AGU, a empresa pública estaria deixando de cumprir a citada orientação porque (peça 98, item 14) :
a) na resposta às ponderações da EBC contidas Ofício 14/2020/PRESI/EBC (peça 29, p. 5-6, item 22) , dada pela Secretaria de Gestão e Desempenho de Pessoal (SGP) por meio da Nota Conjunta SEI 2/2020/CGMOP/DEPRO/SGP/SEDGG-ME (peça 30) , teria sido apenas ratificado o entendimento já consignado no Parecer 1.293/2019/CA/CGP/PGACPNP/PGFN/AGU e na Nota Conjunta SEI 3/2019/DIDLA/CGDIM/DEPRO/SGP/SEDGG-ME, mantendo a empresa pública, por isso, seu posicionamento de acordo com o disposto na Deliberação Direx 47/2019 (peça 23) ;
b) a Justiça do Trabalho, em sentenças de mérito, estaria acompanhando o entendimento da EBC;
c) o TCU teria determinado que "que a EBC cancelasse o pagamento das prorrogações de jornadas que eventualmente estivessem sendo pagas a qualquer profissional movimentado da Empresa para outros órgãos e entidades". (Os grifos são do original.) 
1.9. As objeções aos argumentos da EBC pela AGU estão a seguir sintetizadas e comentadas.
1.10. Resposta da AGU às ponderações da EBC (peça 98, p. 21-23, itens 16-20) 
1.10.1. Manifestação da AGU
1.10.1.1. A SGP adotou motivação aliunde (ou per relationem) , prevista no art. 50, § 1º, da Lei 9.784/1999, para responder aos questionamentos da EBC contidos no Ofício 14/2020/PRESI/EBC (peça 29) , na medida em que a Nota Conjunta SEI 3/2019/CGMOP/DEPRO/SGP/SEDGG-ME (peça 28) faz referência aos fundamentos da Nota Conjunta SEI 3/2019/DIDLA/CGDIM/DEPRO/SGP/SEDGG-ME (peça 28, item 3) e do Parecer 1.293/2019/CA/CGP/PGACPNP/PGFN/AGU (peça 28, item 4) .
1.10.2. Comentários à manifestação da AGU
1.10.2.1. Entende-se que a Nota Conjunta SEI 2/2020/CGMOP/DEPRO/SGP/SEDGG-ME (peça 30) deixou de enfrentar novos argumentos apresentados pela EBC, uma vez que os questionamentos da empresa pública suscitaram aspectos ainda não discutidos no âmbito da movimentação dos empregados à AGU, a exemplo da situação da força de trabalho da EBC após a implementação em 2018 de dois planos de demissão voluntária (PDV) , que haviam sido autorizados pela pasta ministerial.
1.10.2.2. Vale lembrar que o limite máximo do quadro de pessoal das empresas públicas e sociedades de economia mista é fixado pela Secretaria de Coordenação e Governança das Empresas Estatais (Sest) , conforme atualmente dispõe o art. 98, inciso VI, alínea "g", do Anexo I ao Decreto 9.745/2019, normativo que aprova a estrutura regimental do ME.
1.10.2.3. Em 2018, o limite máximo quantitativo de pessoal da EBC passou de 2.607 para 2.489 empregados, conforme estabelecido na Portaria Sest 29/2017, alterada pela Portaria Sest 6.826/2018 (peça 1, p. 67 c/c peça 78, p. 10, item 56 c/c peças 119-120) . No entanto, a força de trabalho da EBC (2.018 empregados) naquele exercício era inferior ao limite máximo fixado (peça 1, p. 67 c/c peça 78, p. 10) .
1.10.2.4. Com a implementação dos PDV, a EBC buscou adequar seu quadro de pessoal, revisando a estrutura de custos da folha de pagamento. Portanto, entende-se que esse assunto, abordado no Ofício 14/2020/PRESI/EBC (peça 29) , merecia ter sido não apenas tratado na Nota Conjunta SEI 3/2019/CGMOP/DEPRO/SGP/SEDGG-ME (peça 28) como também submetido à Sest. 
1.11. Decisões da Justiça do Trabalho (peça 98, p. 23-27, itens 21-35) 
1.11.1. Citando trechos de duas sentenças proferidas nas reclamações trabalhistas (RT) , em tramitação no Tribunal Regional do Trabalho da 16ª Região (TRT/MA) e que haviam sido juntadas pela EBC ao processo de prestação de contas (peças 70-71) , a AGU enfatizou que, embora a Justiça do Trabalho estivesse acompanhando o entendimento da EBC, trata-se de decisões de primeiro grau, não evidenciando jurisprudência consolidada.
1.11.2. Reforçando esse argumento, a AGU também citou trechos da sentença proferida na reclamação trabalhista 0000925-49.2020.5.10.0015 que tramita no Tribunal Regional do Trabalho da 10ª Região (TRT/DF) , no qual houve decisão favorável ao reclamante considerando ilícita a supressão da prorrogação de jornada de empregado movimentado. 
1.11.3. Comentários à manifestação da AGU
1.11.3.1. Consultando o histórico de movimentação das RT que tramitam no TRT/MA, foi verificado que:
a) na RT 0016944-44.2020.5.16.0022 (peça 70) :
a.1) apenas a EBC recorreu da decisão proferida na sentença de 26/1/2021 impugnando o deferimento da indenização substitutiva prevista na Súmula 291 do TST e a concessão de assistência judiciária gratuita ao reclamante (peça 121, p. 23) ; e
a.2) o segundo grau do TRT/MA conheceu do recurso ordinário e, no mérito, negou-lhe provimento, mantendo o teor da decisão recorrida (peça 121, p. 30-35) ;
b) na RT 0016793-35.2020.5.16.0004 (peça 71) :
b.1) a EBC e o reclamante recorreram da decisão proferida na sentença de 26/1/2021 (peça 122, p. 22, 31) ;
b.2) os recursos ordinários interpostos pelas partes ainda não foram apreciados pelo segundo grau do TRT/MA;
c) na RT 0016733-29.2020.5.16.0015 (peça 72) :
c.1) a EBC e o reclamante recorreram da decisão proferida na sentença de 1º/3/2021 (peça 123, p. 20, 28) ; e
c.2) os recursos interpostos pelas partes ainda não foram apreciados pelo segundo grau do TRT/MA.
1.11.3.2. O resultado da pesquisa permite inferir que a sentença relativa à RT 0016944-44 (item 9.5.3.1, alínea "a") transitou em julgado no que concerne ao pagamento de prorrogação de jornada, configurando-se matéria incontroversa, uma vez que o reclamante não recorreu da sentença. Portanto, a decisão proferida nessa RT relativa ao assunto pode vir a servir de orientação para o julgamento de outras demandas similares.
1.11.3.3. Com relação às RT 0016793-35 e 0016733-29 (item 9.5.3.1, alíneas "b" e "c") , a depender do teor do acórdão a ser proferido no segundo grau, as partes podem vir a interpor recurso de revista a ser apreciado pelo TST ou agravo de instrumento, caso haja decisão que denegue seguimento do referido recurso para análise do órgão superior.
1.11.3.4. Quanto à RT 0000925-49 que tramita no TRT/DF, a partir do histórico de sua movimentação foi verificado que:
a) apenas a EBC recorreu da decisão proferida na sentença de 13/4/2021 impugnando o restabelecimento do pagamento de prorrogação de jornada e a concessão de assistência judiciária gratuita ao reclamante (peça 124, p. 31) ; e
b) o segundo grau do TRT/DF conheceu do recurso ordinário e, no mérito, negou-lhe provimento, mantendo o teor da decisão recorrida (peça 124, p. 33-38) .
1.11.3.5. Nesse caso, a EBC pode vir a interpor recurso de revista com os desdobramentos já mencionados anteriormente (item 9.5.3.3) .
1.11.3.6. Cumpre ressaltar que as sentenças proferidas no âmbito do TRT/MA, fundamentadas na natureza de salário-condição das horas extras, estão em consonância com a jurisprudência do TST sobre a matéria, conforme excertos de ementas a seguir transcritos:
a) TST-AIRR-15-74.2012.5.04.0013:
Agravo de Instrumento conhecido e não provido. HORAS EXTRAS. REDUÇÃO DE CARGA HORÁRIA. RETORNO À JORNADA INICIALMENTE CONTRATADA. ALTERAÇÃO CONTRATUAL LESIVA. NÃO CONFIGURAÇÃO. O pagamento de horas extras pressupõe efetivo trabalho suplementar, ante a natureza de salário condição. Assim, a supressão do labor extraordinário, e, por consequência lógica, da correspondente remuneração, não configura afronta ao princípio constitucional da irredutibilidade salarial (art.7.º, VI, da CF e 468 da CLT) , tampouco viola os arts. 890 a 892 da CLT e 290 do CPC. (Os grifos são do original.) 
b) TST-AIRR-3264-38.2012.5.02.0385
HORAS EXTRAS. INTEGRAÇÃO NA BASE DE CÁLCULO DA COMPLEMENTAÇÃO DO AUXÍLIO-DOENÇA. VERBAS FIXAS. A jurisprudência do TST, em casos semelhantes, inclusive em julgamento da SBDI-1 desta Corte (E-RR-1088-24.2012.5.09.0084, Relator Ministro: Alberto Luiz Bresciani de Fontan Pereira, Data de Julgamento: 08/03/2018, Subseção I Especializada em Dissídios Individuais, Data de Publicação: DEJT 16/03/2018) , vem entendendo que as horas extras, ainda que habitualmente prestadas, se qualificam como parcela de natureza eminentemente variável, razão pela qual não devem integrar a base de cálculo de benefício normativo composto expressamente de salário-base acrescido de "verbas fixas". Tal pronunciamento caracteriza revisão de entendimento anterior desta 7ª Turma, ante a conclusão de que as horas extras prestadas possuem caráter variável. Referido posicionamento se justifica, pois têm natureza de salário condição. Isso significa que podem ser suprimidas, caso desaparecido o labor extraordinário. Tanto assim que a jurisprudência consubstanciada na Súmula nº 291 desta Corte prevê indenização pela supressão das horas extras. Nesse contexto, importante ressaltar que a tipologia construída segundo o título jurídico autorizador da prorrogação "considera, como elemento classificatório, o instrumento reconhecido pelo Direito como hábil a deflagrar a dilação lícita da jornada de trabalho". Nas palavras de Maurício Godinho Delgado, "são três esses instrumentos: o ato (ou vontade) unilateral do empregador, no exercício do chamado jus variandi; o ato (ou vontade) bilateral das partes; e, finalmente, o ato (ou vontade) coletivamente negociado no contexto da relação de emprego" (Curso de direito do trabalho. 9. ed. - São Paulo: LTr, 2010, p. 846) . Como se vê, a estrutura e dinâmica da tipologia da jornada extraordinária não permitem concluir que as horas extras, ainda que percebidas de maneira habitual, se amoldem ao conceito de "verbas fixas" a fim de integrar parcela cuja base de cálculo é definida em instrumento normativo. Precedentes. Incidem, no caso, o disposto no artigo 896, § 4º, da CLT e o teor da Súmula nº 333 do TST. Recurso de revista não conhecido. (Os grifos são do original.) 
c) TST-AIRR-274-50.2013.5.04.0008
HORAS EXTRAS. INCORPORAÇÃO SALARIAL. As horas extras não se incorporam ao salário, por se tratar de parcelas sujeitas a condição (salário-condição) , sendo devidas somente enquanto o trabalhador estiver laborando em sobrejornada. A sua retirada não atenta contra o princípio da estabilidade salarial ou da irredutibilidade, ainda que se suceda por longo período, hipótese na qual é devida uma indenização, nos termos da Súmula nº 291 do TST, o que já foi observado em relação à reclamante. Impertinente a invocação da Súmula nº 372/TST, que não trata da hipótese. (Os grifos são do original.) 
1.11.3.7. Portanto, considerando o posicionamento favorável à empresa pública nas RT ajuizadas, entende-se que o gestor da EBC não apenas vem cumprindo os direitos ditados nas decisões judiciais, mas também vem, de forma prudente, adotando medida administrativa que caminha em consonância com as decisões elencadas anteriormente. 
1.12. Determinação do TCU de cancelamento do pagamento das prorrogações de jornadas (peça 98, p. 27, itens 36-38) 
1.12.1. Não se tem conhecimento oficial de qualquer recomendação ou determinação do TCU a respeito da impossibilidade de pagamento de prorrogação de jornada a empregado público movimentado para composição da força de trabalho.
1.12.2. Comentários à manifestação da AGU
1.12.2.1. Assiste razão à AGU porque o TCU ainda não apreciou a presente prestação de contas, não havendo, pois, deliberação sobre os atos de gestão dos responsáveis.
1.12.2.2. No entanto faz-se necessário esclarecer que, na fase de instrução do presente processo, foi realizada reunião com o corpo técnico da SecexAdministração e empregados da EBC para dirimir dúvidas suscitadas no exame das contas visando ao aperfeiçoamento da proposta de encaminhamento, respeitando-se os limites de atuação da unidade técnica e da empresa pública. Naquela oportunidade, foi antecipado à EBC que, considerando a irreversibilidade dos valores a serem pagos aos empregados movimentados, seria prudente a suspensão dos pagamentos até que o colegiado se manifestasse sobre a questão (peça 78, p. 12-16, itens 71.1) , garantindo assim, também o cumprimento da norma interna. O entendimento revelado foi consubstanciado em proposta de determinação da unidade técnica à EBC (peça 78, p. 29, item 122, alínea "c") .
1.12.2.3. Não se conhece os exatos termos do argumento apresentado pela empresa pública em que teria sido feita alusão ao TCU porque não foi juntado a este processo o Ofício 21/2021/PRESI/EBC, mencionado pela AGU (peça 98, p. 27, item 36) .
1.12.2.4. Vale lembrar que os gestores da EBC estão a par de que o presente processo ainda não foi apreciado pelo TCU, considerando que o Diretor-Presidente da empresa pública encaminhou ao Gabinete do Relator subsídios para elaboração de voto para julgamento sem ressalva das contas de responsáveis (peças 86-92) .
Subsídios apresentados pela AGU para a defesa extrajudicial da União, em atendimento ao disposto no despacho do Relator 
1.13. Por meio do Parecer 410/2021/PGFN/AGU (peça 99) , a AGU apresentou argumentos que buscaram demonstrar que a EBC, como empresa pública dependente de recursos do Tesouro Nacional, deveria manter o pagamento da prorrogação de jornada aos empregados movimentados em observância aos princípios constitucionais da igualdade e impessoalidade, não sendo suficientes as decisões de primeiro grau da Justiça do Trabalho para entendimento diverso.
1.14. Os principais argumentos da AGU estão a seguir sintetizados e comentados.
1.15. Suposta orientação da Justiça do Trabalho a favor do cancelamento da prorrogação de jornada (peça 99, p. 6-10, itens 10-11) 
1.15.1. Foi feita remissão ao teor do Parecer 232/2021/PGFN/AGU, cujos argumentos já foram analisados (item 9.5) .
1.16. Inobservância pela EBC dos princípios constitucionais da igualdade e impessoalidade (peça 99, p. 10, item 11) 
1.16.1. Argumentos da AGU
1.16.1.1. A modificação da jornada de trabalho apenas para os empregados movimentados para composição de força de trabalho fere os princípios constitucionais da igualdade e impessoalidade, pois o empregado deixaria de receber tratamento idêntico aos demais empregados da empresa devido à movimentação.
1.16.1.2. Portanto, a distinção criada pela EBC por meio da deliberação Direx 47/2019 (peça 23) visou exclusivamente a reduzir a remuneração de quem foi movimentado, estimulando seu retorno à empresa.
1.16.2. Comentários aos argumentos da AGU
1.16.2.1. Repisa-se que, ante a natureza de salário-condição das horas extras, a supressão de sua remuneração, quando desaparecido o fato que determinava sua imprescindibilidade, não configura afronta ao princípio constitucional da irredutibilidade do salário, tampouco ao princípio da igualdade.
1.16.2.2. Na condição de titular da relação de trabalho, as diretrizes para a concessão, redução ou interrupção de horas-extras pactuadas são decisões facultadas ao empregador. Desse modo, a EBC pode fazer cessar o pagamento da prorrogação da jornada quando não mais existir a circunstância que havia motivado a alteração da carga horária total diária de cinco para sete horas.
1.16.2.3. Como os empregados movimentados prestam atualmente serviços profissionais à AGU, a empresa pública não tem a contrapartida do pagamento da prorrogação de jornada, fazendo sentido a supressão da gratificação.
1.16.2.4. A prevalecer o argumento da AGU, uma situação insólita poderia vir a ocorrer: caso a EBC decidisse reduzir ou derrogar as horas extras com vistas a reestruturação da folha de pagamento, não poderia fazê-lo com relação aos empregados movimentados àquele órgão. Nesse cenário, estaria caracterizada uma anômala inversão na hierarquia das normas, pois a Portaria MP 193/2018 estaria suplantando o Decreto-lei 5.452/1943 (Consolidação das Leis do Trabalho - CLT) .
1.16.2.5. Além disso, vale lembrar que, por meio da Deliberação Direx 42/2016 (peça 125) , a EBC já havia decidido vedar a concessão de prorrogação de jornada a empregado cedido ou requisitado para outro órgão da Administração Pública (art. 2º, § 1º, inciso IV c/c art. 8º) . Portanto, a alteração desses dispositivos por meio da Deliberação Direx 47/2019 (peça 23) , ao incluir neste rol o empregado movimentado, atende, em grande medida, aos princípios constitucionais da igualdade e impessoalidade porque, se tivesse sido deixado de praticar o referido ato de gestão, estaria sendo concedido benefício sem respaldo normativo a empregados movimentados, mas não àqueles cedidos ou requisitados.
1.17. Natureza jurídica da EBC (peça 99, p. 10-15, itens 11-14) 
1.17.1. Argumentos da AGU
1.17.1.1. Haveria um certo inconformismo da EBC em pagar a remuneração do seu empregado movimentado para compor força de trabalho, nos termos do art. 93, § 7º, da Lei 8.112/1990. No entanto, de acordo com o disposto no art. 18 da Portaria ME 282/2020, é vedado o reembolso em caso de movimentação de empregado público de empresa estatal dependente.
1.17.1.2. Para esclarecer o conceito de empresa estatal dependente, a AGU recorreu ao disposto no art. 2º, inciso II, da Lei Complementar 101/2000:
Art. 2o Para os efeitos desta Lei Complementar, entende-se como:
 (...) 
III - empresa estatal dependente: empresa controlada que receba do ente controlador recursos financeiros para pagamento de despesas com pessoal ou de custeio em geral ou de capital, excluídos, no último caso, aqueles provenientes de aumento de participação acionária;
1.17.2. Comentários aos argumentos da AGU
1.17.2.1. Para amparar seus argumentos, a AGU menciona a Portaria ME 282/2020, mas os empregados foram movimentados com base na Portaria MP 193/2018.
1.17.2.2. Nos termos do art. 4º da Portaria MP 193/2018, estariam assegurados os direitos e vantagens a que fazia jus no órgão ou entidade de origem apenas a servidor ou empregado da Administração Pública federal direta, autárquica ou fundacional que houvesse sido movimentado para compor força de trabalho. Portanto, o referido dispositivo não alcança empregado de empresa pública, independentemente de a entidade receber ou não recursos financeiros para pagamento de despesas com pessoal, de custeio em geral ou de capital.
1.17.2.3. Ante o empenho da AGU em incluir empresa pública no rol de órgãos e entidades cujos empregados teriam direitos e vantagens assegurados quando movimentados para compor força de trabalho, faz-se necessário esclarecer alguns pontos de ambas as portarias.
1.17.2.4. Na Portaria MP 193/2018 ficou estabelecido que órgãos e entidades da Administração Pública federal poderiam solicitar a movimentação ao órgão central do Sistema de Pessoal Civil da Administração federal (Sipec) desde que apresentassem a justificativa da movimentação, a necessidade do perfil profissional solicitado e a compatibilidade das atividades a serem exercidas com o cargo ou emprego de origem do servidor ou empregado público, podendo o órgão central do Sipec solicitar outros documentos que entendesse necessários para a efetivação da movimentação (art. 7º, incisos I-III, § 2º) .
1.17.2.5. Ainda por meio da Portaria MP 193/2018, ficou delegada ao Secretário de Gestão de Pessoas a competência para promover a movimentação para compor força de trabalho (art. 9º) .
1.17.2.6. Por sua vez, a Portaria 282/2020 dispôs que:
a) a movimentação será efetivada por ato do Secretário de Gestão e Desempenho de Pessoal (art. 2º, § 1º, inciso II) ;
b) a movimentação poderá ocorrer mediante indicação consensual entre órgãos e entidades ou processo seletivo, ou ainda ser determinada pelo Secretário de Gestão e Desempenho de Pessoal mediante deliberação prévia do Comitê de Movimentação, instituído no âmbito do ME, bem como em situações prioritárias e emergenciais do governo federal ou para fins de centralização de serviços (art. 3º, incisos I, II; parágrafo único, incisos I, II; art. 26) ;
c) a movimentação poderá ser encerrada pelo Secretário de Gestão e Desempenho de Pessoal após notificação aos órgãos e entidades envolvidos, em decorrência de situações excepcionais previamente justificadas (art. 16) ;
d) a competência para promover a movimentação foi delegada ao Secretário de Gestão e Desempenho de Pessoal (art. 24) .
1.17.2.7. De acordo com o Decreto 9.745/2019, normativo que aprova a estrutura regimental do ME, a SGP desempenha as funções de órgão central do Sipec (art. 138, inciso II) . Portanto, considerando o teor de ambas as portarias, os procedimentos da movimentação eram e continuam sendo conduzidos pelo órgão central do Sipec.
1.17.2.8. Prosseguindo na análise, vale citar o seguinte dispositivo do Decreto-lei 200/1967:
Art.4° A Administração Federal compreende:
I - A Administração Direta, que se constitui dos serviços integrados na estrutura administrativa da Presidência da República e dos Ministérios. 
II - A Administração Indireta, que compreende as seguintes categorias de entidades, dotadas de personalidade jurídica própria:
a) Autarquias;
b) Empresas Públicas;
c) Sociedades de Economia Mista.
d) fundações públicas. (Incluído pela Lei nº 7.596, de 1987) 
Art. 30. Serão organizadas sob a forma de sistema as atividades de pessoal, orçamento, estatística, administração financeira, contabilidade e auditoria, e serviços gerais, além de outras atividades auxiliares comuns a todos os órgãos da Administração que, a critério do Poder Executivo, necessitem de coordenação central. (Vide Decreto nº 64.777, de 1969) 
 (Os grifos não são do original.) 
1.17.2.9. A organização do Sipec foi estabelecida por meio do Decreto 67.326/1970:
Art. 1º As atividades de Administração de Pessoal do Serviço Civil do Poder Executivo ficam organizadas sob a forma de Sistema, na conformidade deste Decreto e em cumprimento ao que dispõe o artigo 30 e seus parágrafos do Decreto-lei nº 200, de 25 de fevereiro de 1967.
Parágrafo único. Integrarão o Sistema de Pessoal Civil da Administração Federal (SIPEC) todas as unidades organizacionais, de qualquer grau, incumbidas especificamente das atividades de administração de pessoal da Administração Direta e das Autarquias.
 (Os grifos não são do original.) 
1.17.2.10. Verifica-se que, quando de sua criação, o Sipec abarcava somente a administração direta e autarquias, não havendo qualquer menção a empresas públicas e sociedades de economia mista, tampouco a fundações públicas, entidades que somente em 1987 passaram a integrar a Administração Pública federal, conforme o art. 4º, inciso II, alínea "d", do Decreto-lei, dispositivo acima transcrito.
1.17.2.11. Dois anos depois, com a publicação da Lei 7.923/1989, ficou definido o alcance do exercício da competência normativa do órgão central do Sipec, com a inclusão das fundações públicas no sistema:
Art. 17. Os assuntos relativos ao pessoal civil do poder Executivo, na Administração Direta, nas autarquias, incluídas as em regime especial, e nas fundações públicas, são da competência privativa dos Órgãos integrantes do Sistema de Pessoal Civil da Administração Federal - Sipec, observada a orientação normativa do Órgão Central do Sistema, revogadas quaisquer disposições em contrário, inclusive as de leis especiais.
 (Os grifos não são do original.) 
1.17.2.12. Destaca-se que os limites de atuação do órgão central do Sipec não se alteraram desde a edição da Lei 7.923/1989 até a publicação do Decreto 9.745/2019, normativo que aprova a estrutura regimental do ME:
Art. 138. À Secretaria de Gestão e Desempenho de Pessoal compete:
II - atuar como órgão central do Sipec e de seus subsistemas e promover o atendimento e a integração de suas unidades; (Redação dada pelo Decreto nº 10.072, de 2019) 
III - exercer a competência normativa e orientadora em matéria de pessoal civil no âmbito da administração pública federal direta, autárquica e fundacional;
 (Os grifos não são do original.) 
1.17.2.13. Conclui-se, pois, que as unidades de gestão de pessoas da estrutura organizacional de empresas públicas e sociedades de economia mista em tempo algum integraram o Sipec. Em consequência, a EBC, ainda que dependente de recursos do Tesouro Nacional para custeio da folha de pessoal, não está submetida às normas expedidas pela SGP no que diz respeito à gestão de pessoal, não se lhe aplicando as orientações advindas desse órgão para a manutenção do pagamento da prorrogação de jornada aos empregados movimentados à AGU.
1.17.2.14. Dessa forma, permanece o entendimento da EBC, acolhido na instrução preliminar (peça 78, item 71.1.15) , de que a aplicação do art. 4º da Portaria MP 193/2018 estaria restrita ao servidor ou empregado da Administração Pública federal direta, autárquica ou fundacional, não se incluindo os empregados de empresa pública, como a EBC (peça 26, p. 2-3, item 6) .
1.17.2.15. Vale ainda lembrar que na Portaria ME 282/2020 ficou expressamente definido que empregados de empresas públicas e sociedades de economia mista poderiam ser movimentados para compor força de trabalho. Como já foi apontado, os atos relativos à movimentação estão sendo geridos pelo órgão central do Sipec (SGP) , porém representantes da Sest, ou da secretaria a qual está vinculada (Secretaria Especial de Desestatização, Desinvestimento e Mercados) , sequer compuseram o Comitê de Movimentação (CMOV) , instituído para analisar e decidir sobre situações adversas:
Art. 26. O CMOV é composto pelos seguintes representantes:
I - dois da Secretaria Especial de Desburocratização, Gestão e Governo Digital do Ministério da Economia, sendo um da Secretaria de Gestão e Desempenho de Pessoal que o presidirá;
II - um da Secretaria de Gestão Corporativa da Secretaria Executiva do Ministério da Economia; e 
III - um da Comissão de Coordenação do Sipec.
1.17.2.16. Portanto, por ser irrecusável, a movimentação de empregados pode vir a impactar diretrizes e parâmetros da área de pessoal propostos pela Sest às empresas públicas e sociedades de economia mista, uma vez que a referida secretaria não participa da tomada de decisões sobre a disponibilização de empregados dessas entidades para outros órgãos ou entidades da Administração Pública federal.
1.17.2.17. Por fim, considerando os argumentos apresentados pela AGU sobre o assunto, entende-se que àquele rol de questões levantadas na instrução preliminar (peça 78, item 71.1.18) deve ser acrescentado mais uma: se as regras do § 7º do art. 93 da Lei 8.112/1990 também se destinam aos empregados de empresa públicas e sociedades de economia mista.
1.17.2.18. A dúvida é plausível porque, à época da alteração da Lei 8.112/1990 para a inclusão do instituto da movimentação, a administração direta, autarquias e fundações públicas estavam autorizadas pela Lei 9.962/2000 a admitir pessoal com relação de trabalho regido pela CLT.
1.17.2.19. A nova lei foi publicada no rastro da EC 19/1998, que alterou o caput do art. 39 da Constituição Federal suprimindo a exigência de regime jurídico único para os servidores públicos. Por conseguinte, a contratação de pessoal pela administração direta, autarquias e fundações públicas poderia ocorrer nos termos da Lei 8.112/1990 (regime estatutário) ou com base na Lei 9.962/2000 e CLT (regime celetista) .
1.17.2.20. No entanto, uma ação direta de inconstitucionalidade foi proposta em 2000 (ADI 2135) questionando as alterações introduzidas. Ocorre que o STF, em 2/8/2007, deferiu parcialmente medida cautelar para suspender a eficácia do caput do art. 39 da Constituição Federal, com a redação dada pela EC 19/1998. Com isso, foi restabelecido o regime jurídico único para os servidores da administração pública direta, autarquias e fundações públicas, ficando vedada a partir daquela data a contratação de pessoal pelo regime celetista.
1.17.2.21. Portanto, coexistem na Administração Pública os empregados contratados por entidades com personalidade jurídica de Direito público no período compreendido entre a publicação da Lei 9.962/2000 e o deferimento da medida cautelar na ADI 2315, bem como os empregados de empresas públicas e sociedades de economia mista, entidades que possuem personalidade jurídica de Direito privado, sendo aqueles os destinatários das regras do § 7º do art. 93 da Lei 8.112/1990.
1.17.2.22. Assim, reitera-se o posicionamento sobre a necessidade de realização de fiscalização, uma vez que o presente processo de prestação de contas não se afigura apropriado para o aprofundamento das questões suscitadas com a movimentação de empregados à AGU, bastando a proposta de determinação à EBC de cancelamento dos contratos de prorrogação de jornada de todos empregados movimentados.
CONCLUSÃO
Os novos elementos trazidos aos autos pela EBC (item 8) demonstraram que estão produzindo resultados profícuos as providências tomadas nas áreas afetas à atuação da Diretoria de Administração, Finanças e Pessoas e Superintendência da TV Brasil e Rede. Trata-se de medidas cuja repercussão de sua adoção não é comumente verificada no intervalo de um exercício. Assim, considerando que também foram trazidas novas evidências de medidas adotadas no exercício de 2018, deve ser alterada para regular com quitação plena a proposta de julgamento das contas dos Srs. Luiz Antônio Duarte Moreira Ferreira e Márcio Kazuaki Fusissava.
Com relação à manifestação apresentada pela AGU (itens 9-10) , na qualidade de interessado nos autos, entende-se que os argumentos não foram suficientes para suplantar o entendimento sobre o caráter de salário-condição das horas extras. Portanto, ao cancelar a prorrogação de jornada dos empregados movimentados à AGU, a empresa pública, na condição de titular da relação de trabalho, cumpre um dever que se impôs porque não mais existe a contrapartida do pagamento da gratificação.
Ficou igualmente esclarecido que empresas públicas e sociedades de economia mista não integram o Sipec, não sendo, pois, considerado injustificado o descumprimento pela EBC de orientações da SGP que dizem respeito à movimentação de empregados públicos.
Foram, por fim, demarcados os limites das regras do § 7º do art. 93 da Lei 8.112/1990, não estando neles incluídos os empregados de empresa públicas e sociedades de economia mista. Dessa forma, estariam afastados os efeitos deletérios causados a essas entidades pela aplicação do referido dispositivo, vislumbrados em questões levantadas na instrução preliminar (peça 78, item 71.1.18) .
Com relação à documentação encaminhada pela EBC sobre a movimentação de empregados públicos (peças 102-117) , vale destacar que seus fundamentos permeiam o exame das manifestações da AGU.
Assim, considerando o entendimento acerca dos assuntos tratados nesta prestação de contas, mantém-se a proposta de encaminhamento consignada na instrução preliminar, alterando-a somente no que concerne ao julgamento das contas dos ocupantes do cargo de Diretor de Administração, Finanças e Pessoas.
PROPOSTA DE ENCAMINHAMENTO
Diante do exposto, submetem-se os autos à consideração superior, propondo:
a) com fundamento nos arts. 1º, inciso I, 16, inciso I, 17 e 23, inciso I, da Lei 8.443/1992 c/c os arts. 1º, inciso I, 207 e 214, inciso I, do Regimento Interno, que sejam julgadas regulares as contas dos Srs. Laerte de Lima Rimoli (CPF XXX.627.351-XX) , Alexandre Guido Lopes Parola (CPF XXX.476.567-XX) , Luiz Antônio Duarte Moreira Ferreira (CPF XXX.949.321-XX) , Nei Guimarães Barbosa (CPF XXX.061.987-XX) , Maria Aparecida Fontes (CPF XXX.186.161-XX) , Márcio Kazuaki Fusissava (CPF XXX.711.787-XX) , Estevão Henrique Linhares Damazio (CPF XXX.763.476-XX) , Lourival Antônio de Macedo (CPF XXX.899.971-XX) , Alexandre Henrique Graziani Júnior (CPF XXX.182.561-XX) , Christiane Samarco Rodrigues Cecílio (CPF XXX.780.591-XX) , Severino Jorge Caldas de Araújo Góes (CPF XXX.123.730-XX) , Cláudia Maria Mendes de Almeida Pedrozo (CPF XXX.957.267-XX) , Marcus Vinícius Sinval (CPF XXX.641.298-XX) , Márcio de Freitas Gomes (CPF XXX.698.056-XX) , Edvaldo Aparecido Cuaio (CPF XXX.473.719-XX) , Carla Silva Simões (CPF XXX.877.988-XX) , Emmanuel Macedo da Silva Filho (CPF XXX.616.973-XX) , Nádia Maria Ferreira de Araújo XXX.658.094-XX (CPF XXX.658.094-XX) , Carlo Iberê Gervásio de Freitas (CPF XXX.047.610-XX) , Patrícia Laurentino de Mesquita (CPF XXX.649.551-XX) , dando-lhes quitação plena;
b) determinar à Empresa Brasil de Comunicação S.A., nos termos do art. 4º, inciso I, da Resolução TCU 315/2020, que, no prazo de trinta dias, proceda, com base na Deliberação nº 47 da Diretoria-Executiva dessa empresa pública, ao cancelamento do contrato de prorrogação de jornada firmado com Adriana Ribeiro Franzin (mat. Siape 1584685) , Danyele Soares Souza (mat. Siape 1963663) , Disonei dos Santos Pereira (mat. Siape 2183421) , Larissa Andrade Graciano (mat. Siape 1994881) , Marcelo Yves de Souza Magalhães (mat. Siape 2009314) , Paulo Victor da Cruz Chagas (mat. Siape 1820020) , Renato Ribeiro Aguiar (mat. Siape 2089612) , Tchérena Cândido Costa Correia (mat. Siape 2017488) e Vitor Teodoro Pereira (mat. Siape 1825029) , empregados movimentados à Advocacia-Geral da União por meio da Portaria MP/SGP 13.279/2018, bem como de contrato de prorrogação de jornada firmado com outros empregados porventura movimentados a órgãos ou entidades da Administração Pública federal; 
c) autorizar, nos termos do art. 239, inciso I, e art. 249, inciso I, do Regimento Interno do TCU, a realização de fiscalização na modalidade auditoria de conformidade, na Secretaria de Gestão e Desempenho de Pessoal e a Secretaria Especial de Desburocratização, Gestão e Governo Digital, órgãos do Ministério da Economia pertencentes à clientela desta unidade técnica, para avaliar a legalidade de possíveis movimentações de empregados de outras empresas estatais para órgãos ou entidades da Administração Pública federal; 
d) encaminhar cópia da deliberação que vier a ser proferido à Empresa Brasil de Comunicação S.A. e à Secretaria de Governo da Presidência da República, informando-lhes que seu conteúdo pode ser consultado no endereço www.tcu.gov.br/acordaos e que o inteiro teor dos acórdãos, incluindo os relatórios e os votos, pode ser obtido no dia seguinte ao de sua oficialização; e 
e) arquivar os autos, após as comunicações e demais ações processuais, nos termos do art. 169, inciso II, do Regimento Interno do TCU."
2.	O Ministério Público de Contas anuiu com a proposta de mérito oferecida pela unidade técnica, sugerindo, todavia, um ajuste na redação do item "b" da proposta de encaminhamento acima transcrita, com vistas a " (...) de um lado, dar maior efetividade à determinação desta Corte de Contas, uma vez que pode ter havido alteração no quadro de empregados que atualmente recebem esse benefício. De outro lado, busca que sejam observados, junto à EBC, o direito ao contraditório e à ampla defesa." Eis o texto proposto pelo MPC:
"c) determinar à Empresa Brasil de Comunicação S.A. que, no prazo de noventa dias, proceda, com base na Deliberação nº 47 da Diretoria-Executiva dessa empresa pública, observando o contraditório e a ampla defesa, ao cancelamento do contrato de prorrogação de jornada firmado com empregados porventura movimentados a órgãos ou entidades da Administração Pública federal que não mais façam jus ao citado benefício;".
	É o relatório.

Raul Serido Lima (54.902/OAB-DF), Raphael Rodrigo Correia Santos Rodrigues Trindade (43.535/OAB-DF) e outros, representando Empresa Brasil de Comunicação S/A.

Procurador Júlio Marcelo de Oliveira

PRESTAÇÃO DE CONTAS. INSTITUTO DA MOVIMENTAÇÃO. AUSÊNCIA DE IRREGULARIDADE NA PREVISÃO DE PRORROGAÇÃO DE JORNADA DE TRABALHO. RECOMENDAÇÃO DE REALIZAÇÃO DE FISCALIZAÇÃO. CONTAS REGULARES COM QUITAÇÃO PLENA. CIÊNCIA. ARQUIVAMENTO.

PRESTAÇÃO DE CONTAS (PC)

Secretaria de Controle Externo da Administração do Estado (SecexAdmin)

Trata-se da prestação de contas da Empresa Brasil de Comunicações - EBC, relativa ao exercício de 2018.
2.	Devidamente instruído o processo, a SecexAdministração e o Ministério Público de Contas concluíram, de forma uníssona, no sentido de julgar regulares com quitação plena as contas de todos os gestores da EBC constantes do rol de responsáveis, com determinação à empresa para que cancelasse os contratos de prorrogação de jornada de trabalho firmado com diversos empregados da empresa pública que se encontrassem movimentados para outros órgãos ou entidades da Administração Pública Federal, consoante achado de auditoria identificado pela CISET/PR.
3.	Diante do impacto que o exame da legalidade do instituto da chamada movimentação e do pagamento da prorrogação da jornada de trabalho pode produzir em toda a Administração Pública Federal, autorizei o ingresso da Advocacia-Geral da União - AGU como interessada nos autos, conforme solicitado.
4.	O instituto da movimentação está previsto no art. 93, § 7º da Lei 8.112/1990, nos seguintes termos:
"Art. 93. O servidor poderá ser cedido para ter exercício em outro órgão ou entidade dos Poderes da União, dos Estados, ou do Distrito Federal e dos Municípios, nas seguintes hipóteses:
 (...) 
§ 7° O Ministério do Planejamento, Orçamento e Gestão, com a finalidade de promover a composição da força de trabalho dos órgãos e entidades da Administração Pública Federal, poderá determinar a lotação ou o exercício de empregado ou servidor, independentemente da observância do constante no inciso I e nos §§ 1º e 2º deste artigo".   
5.	A Portaria 193/2018 do Ministério do Planejamento, Desenvolvimento e Gestão regulamentou a movimentação. Transcrevo abaixo os dispositivos que interessam para o enfrentamento do achado de auditoria:
"Art. 2º Considera-se movimentação para compor força de trabalho a determinação, pelo Ministério do Planejamento, Desenvolvimento e Gestão, de lotação ou exercício de empregado ou servidor em órgão ou entidade distinto daquele ao qual está vinculado, com o propósito de promover o adequado dimensionamento da força de trabalho no âmbito do Poder Executivo federal.
Parágrafo único. O ato de que trata o caput poderá ocorrer, dentre outras situações, em caso de necessidade ou interesse públicos ou por motivos de ordem técnica ou operacional.
Art. 3º A alteração da lotação ou exercício de empregado ou servidor para compor força de trabalho é irrecusável e não depende da anuência prévia do órgão ou entidade ao qual ele está vinculado.
Parágrafo único. Deverá haver prévia anuência, no caso de movimentação de empregado de empresa pública ou sociedade de economia mista não dependente de recursos do Tesouro Nacional para o custeio de despesas de pessoal ou para o custeio em geral.
Art. 4º Ao servidor ou empregado da Administração Pública federal direta, autárquica ou fundacional que houver sido movimentado para compor força de trabalho serão assegurados todos os direitos e vantagens a que faça jus no órgão ou entidade de origem, considerando-se o período de movimentação para todos os efeitos da vida funcional, como efetivo exercício no cargo ou emprego que ocupe no órgão ou entidade de origem."
6.	No presente processo foi apurado que 10 empregados da EBC foram movimentados para a AGU, sendo que 9 estavam recebendo a complementação relativa à prorrogação da jornada de trabalho, decorrente da majoração da jornada diária em até duas horas, mediante acordo aditado ao respectivo contrato de trabalho. Informação complementar, juntada à peça 117, registra que há 123 empregados da EBC movimentados para diversos órgãos ou entidades além da AGU, tais como institutos federais de educação, universidades federais, agências reguladoras, polícia federal e ministérios.
7.	Vale dizer que a EBC é uma empresa pública, vinculada ao Ministério das Comunicações, dependente dos recursos do Tesouro Nacional para a sua manutenção.
8.	Diante dessa situação, a EBC, entendendo não estar submetida ao art. 4º da Portaria MP 193/2018, que assegura os direitos e vantagens do trabalhador movimentado, por ser empresa pública integrante da Administração Federal Indireta, e considerando que os contratos de trabalho de seus empregados movimentados são de sua responsabilidade, decidiu, por meio de deliberação colegiada, excluir a prorrogação da jornada - PJ desses trabalhadores, independentemente do regime de trabalho a que estavam submetidos nos órgãos e entidades para os quais haviam sido movimentados. Alega, ademais, que reclamações trabalhistas contra essa medida não vêm obtendo êxito no âmbito da Justiça do Trabalho.
9.	Informada dessa providência, a AGU e o Ministério da Economia - ao qual compete atualmente regulamentar a matéria relativa à movimentação de servidores e empregados públicos por meio da Secretaria de Gestão e Desempenho Pessoal, que exerce o papel de Órgão Central do Sistema de Pessoal Civil da Administração Federal - Sipec) - defendem que a empresa pública não estaria suportando ônus adicional a exigir a providência de excluir a PJ, tendo em vista que esses empregados movimentados permaneciam atuando com a mesma carga horária que realizavam enquanto estavam na EBC. Lembram, também, que a empresa é dependente dos recursos da União para o custeio da sua folha de pagamento.
10.	Inicialmente quero registrar que considero de grande relevância o instituto da movimentação para a reorganização e o uso racional da força de trabalho, permitindo a mobilidade, o desenvolvimento profissional e uma maior eficiência na alocação dos escassos e valiosos recursos humanos, que abrangem servidores e empregados públicos federais da Administração Pública Federal, direta e indireta, incluídas as empresas públicas e sociedades de economia mista, conforme disposto no § 7º do art. 93 da Lei 8.112/1990 retro transcrito.
11.	A movimentação, que tem natureza transitória, possui ainda uma especial qualidade que a diferencia da cessão e da requisição, que é a impessoalidade, pois esse instituto busca suprir eventuais necessidades de determinados perfis profissionais por meio da realocação de servidores ou empregados que se encontrem ociosos em suas unidades de origem, observadas as atribuições dos cargos e empregos públicos.
12.	Compreendo, também, como legítima a ciosa providência adotada pela EBC, com o intuito de resguardar o seu patrimônio e de desestimular nos seus empregados o desejo de  serem movimentados, diante do seu decrescente quadro de pessoal.
13.	Receio, todavia, que a exclusão da PJ, de forma incondicionada, independentemente da jornada efetiva do movimentado, não seja a melhor estratégia para a obtenção dos meritórios objetivos que justificaram a providência da EBC.
14.	No limite, verifico no caso concreto que se a AGU, matematicamente falando, necessita de 10 empregados da EBC que foram a ela movimentados, sendo 1 com jornada de 5 horas e 9 com jornada de 7 horas diárias, totalizando uma prestação de serviços de 68 horas por dia, passar a dispor de 10 empregados com 5 horas diárias, em face da exclusão da PJ em 9 colaboradores, apurar-se-ia um débito de 18 horas na realização diária de serviços. Assim, diante da compulsoriedade da movimentação prevista no art. 3º da Portaria MP 193/2018, que não é questionada pela empresa pública, é razoável concluir que a EBC acabaria por perder mais 4 empregados com jornada de 5 horas para a AGU, de modo a suprir a demanda de trabalho cuja execução ficou inviável em face da exclusão da PJ. Essa simulação hipotética revela que a providência da EBC, em vez de preservar, restaria por onerar ainda mais o seu patrimônio. 
15.	Ademais, não remanesce qualquer dúvida de que a EBC, na condição de empresa pública, está hoje obrigada a assegurar aos seus empregados o pagamento da PJ, pois a Portaria 282/2020 do Ministério da Economia, que revogou a Portaria MP 193/2018, incluiu explicitamente toda a Administração Pública Federal Indireta na obrigação de assegurar o pagamento das vantagens percebidas pelo trabalhador movimentado:
"Art. 6º Ao servidor ou empregado público da administração pública federal direta ou indireta que houver sido movimentado para compor força de trabalho, serão assegurados os direitos e vantagens a que faça jus no órgão ou entidade de origem, salvo disposição legal em contrário, considerando-se o período de movimentação para todos os efeitos da vida funcional, como de efetivo exercício no cargo ou emprego que ocupe no órgão ou entidade de origem".
16.	Vale registrar, ainda, que o parecer do Ministério Público, de forma louvável, sugere que a determinação para o cancelamento do contrato de prorrogação da jornada seja condicionado à ausência do direito ao pagamento do benefício da hora extra e não realizado de forma peremptória, como propõe a unidade técnica. Nesse sentido, o aditivo ao contrato de trabalho que estabelece a possibilidade da prorrogação da jornada já estabelece que essa vantagem só será devida e paga se efetivamente for comprovada a realização de horas adicionais pelo empregado.
17.	Assim, diante desses fundamentos, seja do ponto de vista legal ou racional, deixo de acolher a proposta de determinação para que a EBC cancele os contratos de prorrogação de jornada dos seus empregados que tiverem sido movimentados.
18.	Por outro lado, vislumbro que o instituto da movimentação tem um enorme potencial de ter sua aplicação ampliada de forma exponencial, podendo, eventualmente, ser desvirtuado. Com efeito, acolho, com ajustes, a oportuna proposta da SecexAdministração para que se estude a possibilidade de realizar uma fiscalização acerca das movimentações ocorridas no âmbito da Administração Pública Federal.
	Ante todo o exposto, ressaltando a minha integral concordância com a proposta de julgamento de mérito das presentes contas, submeto à deliberação o acórdão que ora apresento a este Colegiado.
TCU, Sala das Sessões, em 8 de junho de 2022.
JORGE OLIVEIRA 
Relator